【裁判字號】    98,台上,2477
【裁判日期】    981230
【裁判案由】    損害賠償
【裁判全文】
最高法院民事判決            九十八年度台上字第二四七七號
上  訴  人  甲○○
訴訟代理人  趙培宏律師
            邱任晟律師
被 上訴 人  彰化商業銀行股份有限公司
法定代理人  乙○○
訴訟代理人  何榮源律師
上列當事人間請求損害賠償事件，上訴人對於中華民國九十八年
九月一日台灣高等法院第二審判決（九十七年度重上字第四二二
號），提起上訴，本院判決如下：
    主  文
上訴駁回。
第三審訴訟費用由上訴人負擔。
    理  由
本件上訴人主張：伊於民國七十二年間，即旅居法國至今。詎伊
兄即第一審共同被告陳文強竟於八十一年六月十九日偽造伊之簽
名，向台北市士林區戶政事務所（下稱士林戶政所）申請核發印
鑑證明，再於同年十一月十四日持該印鑑證明、印鑑章連同伊所
有坐落台北市○○○路○段二二一號四樓房屋及其基地（下稱系
爭房地）之所有權狀（以下合稱印鑑證明等資料），以該房地為
擔保設定本金最高限額新台幣（下同）五百零四萬元之抵押權（
下稱系爭抵押權）予被上訴人，並偽以伊為連帶保證人，由被上
訴人之大安分行職員陳英明在伊未到場之情形下，辦理對保事宜
後，借其四百二十萬元（下稱系爭借款）。嗣陳文強未依約還款
，經被上訴人先以台灣士林地方法院（下稱士林地院）八十五年
度促字第九四三四號確定支付命令（下稱系爭確定支付命令）為
執行名義，於八十九年間聲請拍賣系爭房地，原定最低拍賣價格
為六百八十六萬元，因無人應買而核發債權憑證。乃於九十一年
間以該債權憑證，再次聲請拍賣系爭房地（士林地院九十一年度
執字第三五四五號），終由第三人李張正於九十二年一月十五日
以二百三十八萬一千元價格拍定，被上訴人因而獲分配受償一百
八十六萬二千八百八十七元。其受僱人陳英明既於伊未到場之情
形下，逕為系爭借款之對保程序，即與陳文強共同不法侵害伊之
權利，致伊受有六百八十六萬元之損害，被上訴人自應與陳英明
對伊負連帶賠償責任。且其因系爭房地拍定而獲分配受償之金額
，亦屬不當得利，應予返還。另因連帶保證契約、系爭抵押權設
定契約，均屬無效，被上訴人已同意賠償伊四十萬元之損害，伊
更得備位依和解契約，請求被上訴人賠償。爰依侵權行為及不當
得利之法則，以先位聲明，請求被上訴人與陳文強連帶給付六百
八十六萬元及自訴狀繕本送達翌日（九十六年九月十一日）起加
付法定遲延利息；並依民法第一百十三條及和解契約之法律關係
，以第一備位、第二備位及第三備位聲明（於原審「追加」部分
），求為命被上訴人依序給付：(一)六百八十六萬元，及其中一百
八十六萬二千八百八十七元，自九十二年一月二十一日起、其餘
四百九十九萬七千一百十三元，自訴狀繕本送達翌日起之法定遲
延利息；如陳文強已為給付，被上訴人於該給付範圍內即免為給
付；(二)六百八十六萬元，及自訴狀繕本送達翌日起加付法定遲延
利息；(三)七十八萬五千四百九十元，及自訴狀繕本送達翌日起加
付法定遲延利息之判決（第一審判命陳文強給付部分，未據聲明
不服，已告確定，不在本院審理範圍）。被上訴人則辯稱：系爭
抵押權之設定及借款之連帶保證，均經上訴人同意，被上訴人並
無侵權行為或不當得利云云，經原審斟酌全辯論意旨及調查證據
之結果，認定：陳文強確協同一名與上訴人外貌神似之女子，由
該女子持上訴人之身分證原本，至士林戶政所申請印鑑證明，再
持印鑑證明等資料，向被上訴人之大安分行辦理系爭借款及設定
抵押權事宜。被上訴人之受僱人陳英明於執行對保程序之職務時
，既已逐一核對該女子提出之上訴人身分證原本及印鑑證明等資
料後，始據以辦理設定系爭抵押權登記，並核撥系爭借款予陳文
強，即無故意或過失行為而不法侵害上訴人之權利可言。至於上
訴人所有系爭房地遭法院強制執行拍賣，係因其兄陳文強為向被
上訴人辦理系爭借款，故意偽造上訴人簽名，申請印鑑證明，再
持印鑑證明等資料，以上訴人所有系爭房地設定抵押權作為該借
款之擔保，及以上訴人為借款之連帶保證人等偽造文書之不法行
為所致，顯與陳英明之對保行為無涉。上訴人又未舉證證明陳英
明與陳文強間，有共同故意或過失之不法行為，自難令負侵權行
為之損害賠償責任。被上訴人之第一區營運處於九十五年七月二
十七日所發第一區字第四六六號函，僅表示可與上訴人協商和解
事宜，並非自承其所屬員工陳英明於執行職務中，有不法行為侵
害上訴人權利之情事。且陳英明於辦理系爭借款之連帶保證對保
手續及設定抵押權事宜時，實無從知悉該自稱「甲○○」之女子
非上訴人本人，即無可能得知該連帶保證契約、設定抵押權契約
均屬無效，亦不得命被上訴人依民法第一百十三條規定，對上訴
人負回復原狀之責任。上訴人之兄陳文強因未依約還款，被上訴
人以系爭確定支付命令及債權憑證為執行名義，聲請拍定系爭房
地獲分配受償一百八十六萬二千八百八十七元（非上訴人所指之
六百八十六萬元），於該支付命令未經上訴人提起再審之訴予以
廢棄變更前，更非無法律上原因受償之不當得利。被上訴人依上
訴人所提和解方案之要求，原同意系爭房地以自用住宅稅率計算
增值稅後之退稅額由上訴人領取，及給付上訴人四十萬元，並免
除其對系爭借款之連帶保證責任，既因上訴人變更和解條件，而
未成立雙方之和解契約。上訴人依和解契約請求被上訴人給付七
十八萬五千四百九十元，尤屬無據。從而，上訴人依侵權行為、
不當得利法則、及民法第一百十三條規定暨和解契約之法律關係
，以先、備位聲明請求被上訴人給付如前所述之金額本息，均屬
無理等情。因而維持第一審所為上訴人敗訴之判決，駁回其上訴
及其於原審追加之訴。經核於法洵無違誤。上訴意旨，猶就原審
取捨證據、認定事實及解釋契約之職權行使，指摘原判決不當，
求予廢棄，非有理由。
據上論結，本件上訴為無理由。依民事訴訟法第四百八十一條、
第四百四十九條第一項、第七十八條，判決如主文。
中    華    民    國  九十八  年   十二   月   三十   日
                      最高法院民事第三庭
                          審判長法官  蘇  茂  秋
                                法官  陳  碧  玉
                                法官  王  仁  貴
                                法官  張  宗  權
                                法官  葉  勝  利
      本件正本證明與原本無異
                                      書  記  官
中    華    民    國  九十九  年    一    月   十二   日
                                                      v

司法院資訊處製作；財團法人民間司法改革基金會備份。
